【裁判字號】    99,訴,208
【裁判日期】    990527
【裁判案由】    分割共有物
【裁判全文】
臺灣嘉義地方法院民事判決               99年度訴字第208號
原      告  己○○
訴訟代理人  陳國瑞律師
複 代理 人  莊安田律師
被      告  丑○○
            癸○○
            子○○
上三人共同
訴訟代理人  壬○○
被      告  丙○○
                      170號
            丁○○
上二人共同
訴訟代理人  辛○○
被      告  戊○○
                      號4樓之1
            乙○○
                      5樓之9
上二人共同
訴訟代理人  庚○○
上七人共同
訴訟代理人  顏伯奇律師
上列當事人間請求分割共有物事件，本院於民國99年5月13日言
詞辯論終結，判決如下：
    主  文
兩造共有坐落嘉義縣朴子市鎮○段一四九三地號土地，地目建，
面積九十平方公尺，分割為如附圖一所示：編號Ｂ部分面積四十
五平方公尺土地分歸原告取得；編號Ａ部分面積四十五平方公尺
土地分歸被告丑○○、癸○○、子○○、丙○○、丁○○、戊○○、乙○○取得，並按原應有部分比例保持共有。
訴訟費用由兩造各依如附表所示原應有部分比例負擔。
    事實及理由
壹、程序事項：
    按不變更訴訟標的，而補充或更正事實上或法律上之陳述者
    ，非為訴之變更或追加，民事訴訟法第256 條定有明文。本
    件原告起訴原請求判決：「兩造共有坐落嘉義縣朴子市鎮○
    段1493地號土地，准予分割如附圖所示Ａ部分歸原告所有，
    Ｂ部分歸被告取得，並依比例保持共有；訴訟費用由被告分
    擔」，嗣於民國99年5 月13日言詞辯論期日更正聲明為：「
    兩造共有坐落嘉義縣朴子市鎮○段1493地號土地，准予分割
    如附圖二所示（即嘉義縣朴子地政事務所99年3 月11日複丈
    成果圖），編號甲部分，面積45平方公尺由原告取得，編號
    乙部分，面積45平方公尺由被告取得，並依比例保持共有；
    訴訟費用由被告負擔」，係更正事實上之陳述，非為訴之變
    更或追加，核先敘明。
貳、實體事項：
一、原告起訴主張：
（一）緣坐落嘉義縣朴子市鎮○段1493地號土地（下稱系爭土地
      ）為兩造所共有，應有部分如附表所示，系爭土地並無法
      令規定或契約約定不得分割之情形，為發揮土地經濟有效
      利用，實有分割之必要，因無法協議分割，爰依民法第82
      3條訴請裁判分割。
（二）系爭土地為建地，面積僅90平方公尺，是原告主張將系爭
      土地分割如附圖二所示之分割方案，編號甲部分，面積45
      平方公尺由原告取得，編號乙部分，面積45平方公尺由被
      告等7 人取得，並依比例保持共有。原告主張於系爭土地
      甲部分堆放物品達10年以上，甚至在被告等人取得系爭土
      地之持分後亦不反對原告放置，原告長年使用系爭土地甲
      部分，兩造等同於出租系爭土地前早已默示分管系爭土地
      無疑，另系爭土地均面臨道路，故原告取得甲部分土地並
      無造成袋地之虞。其次，乙部分土地由被告等人共有可避
      免造成土地細部分割而形成畸零地，又系爭土地為建地，
      因此乙部分亦得採以共有方式分割，且該乙地係路角路價
      值高於原告所取得之甲地，因此對被告等並無不公，堪稱
      為符合公平原則之方案。
（三）反觀被告等所提出之分割方案，是主張將系爭土地分割如
      附圖一所示（即嘉義縣朴子地政事務所99年5月6日複丈成
      果圖），編號Ｂ部分，面積45平方公尺由原告取得，編號
      Ａ部分，面積45平方公尺由被告7 人取得，並依比例保持
      共有；該方案中，被告等主張系爭土地鄰地1424-1土地是
      原告所有，故原告有權出入等語云云，實則系爭1424-1係
      分割自1424地號土地，1424地號土地之所有權人為嘉義縣
      朴子市，故被告等主張顯與事實不符，事實上，系爭1424
      -1是兩造所共有，被告等也是共有人，也可主張合併使用
      該土地，況且被告等陳稱買土地是為了通行，不是為了建
      築，所以根本毋庸考慮被告等建築問題。退步言，縱使採
      取被告等所提之分割方案，原告仍得主張取得Ａ部分，蓋
      按「共有人於與其他共有人訂立共有物分割或分管之特約
      後，縱將其應有部分讓與第三人，其分割或分管契約，對
      於受讓人仍繼續存在」，本件系爭土地分管後，其上所興
      建之鐵皮屋由訴外人甲○承租，甲○分管在東側，原告分
      管在西側，自對受讓人即被告等繼續存在，故目前原告仍
      分管在西側。次按「分割之共有物，若共有人原已訂有分
      管之契約，並經劃定範圍，由各共有人分別占有予以使用
      者，法院為裁判之分割時，固宜顧及之，然不得因此據為
      決定分割方法之唯一標準」，本件兩造早已分管東、西二
      側，為常年之慣行，且系爭土地分割東西側並未損及一方
      之利益且均臨路，分管契約自得參酌。
（四）並聲明：1.兩造共有坐落嘉義縣朴子市鎮○段1493地號土
      地，准予分割如附圖二所示，編號甲部分，面積45平方公
      尺由原告取得，編號乙部分，面積45 平方公尺由被告等7
      人取得，並依比例保持共有；2.訴訟費用由被告負擔。
二、被告方面：查被告丑○○、癸○○、子○○之父即其等共同
    訴訟代理人「壬○○」；被告丙○○、丁○○之父即其等共
    同訴訟代理人「辛○○」及被告戊○○、乙○○之父即其等
    共同訴訟代理人「庚○○」，乃系爭土地鄰地即1494地號土
    地之所有人，因該地無法通行至公路，遂向前手購買系爭土
    地持分，俾使該地能有通路通往北側之嘉義縣朴子市○○路
    。系爭土地於被告等購入應有部分時，共有人並未有分管協
    議，系爭土地上興建之鐵皮屋早已出租予訴外人甲○為打鐵
    工廠營業之用，兩造既已將全部土地及建物出租予他人，非
    以終止租約，兩造實無權在上揭土地上使用，且原告之住處
    在系爭土地正對面，旁邊尚有一空地供渠使用，豈有捨近求
    遠將雜物堆放在對街之系爭土地之理，故被告否認兩造間有
    分管契約存在，爰提出如附圖一之分割方案，編號Ｂ部分，
    面積45平方公尺由原告取得，編號Ａ部分，面積45平方公尺
    由被告等7 人取得，並依比例保持共有。至於原告所提如附
    圖二之分割方案，並不可採，蓋編號甲部分，深度僅6 米，
    少於嘉義縣畸零地使用自制條例第6條至少8米之規定，將成
    為畸零地，無法申請建築執照；編號乙部分，因未鄰北側之
    15米嘉義縣朴子市○○路，土地價值將會減少。反觀被告等
    所提如附圖一之分割方案，編號Ａ及Ｂ均面臨大同路，Ａ部
    分為鄰路長度11公尺，Ｂ部分之臨路長度為3 米，可鄰大同
    路興建房屋。Ａ部分由被告等7 人取得，雖屬畸零地，但可
    與鄰地即1494地號土地合併申請建照，Ｂ部分則由原告取得
    ，原告乃1424-1地號土地所有人，故有權出入等語，資為抗
    辯，並聲明：原告之訴駁回；訴訟費用由原告負擔。
三、本院得心證之理由：
（一）按各共有人得隨時請求分割共有物。但因物之使用目的不
      能分割或契約定有不分割之期限者，不在此限；共有物分
      割之方法，不能協議決定者，法院得因任何共有人之聲請
      ，命為分配，民法第823條第1項、第824條第2項，分別定
      有明文。經查系爭土地為兩造共有，應有部分如附表所示
      之事實，業據原告提出土地登記第二類謄本及地籍圖謄本
      各1 份為證，堪信屬實。又原告主張系爭土地無因物之使
      用目的不能分割或契約訂有不分割之期限，兩造復無法達
      成分割協議之事實，亦為被告等所不否認，是原告此部分
      主張，同堪信為真正，從而原告訴請裁判分割系爭土地，
      自無不合。
（二）按共有物之分割，以原物為分配時，因共有人之利益或其
      他必要情形，得就共有物之一部分仍維持共有，民法第82
      4條第4項定有明文。本件被告丑○○、癸○○、子○○、
      丙○○、丁○○、戊○○、乙○○等7 人，均表示於分割
      後取得之土地，願由其7 人繼續保持共有，以免土地細分
      ，揆諸上揭法律規定，自無不合，應予准許。
（三）就系爭土地之分割方法，有原告主張如附圖二之方案及被
      告等7 人所提出如附圖一之方案，茲就兩造所提出之分割
      方案，審酌如下：
    (1)系爭土地上目前蓋有一間鐵皮屋，由兩造共同出租予訴外
      人甲○作為鐵工廠使用，每月租金新台幣5 千元；又系爭
      土地北面臨嘉義縣朴子市○○路，路寬約15公尺，為一縣
      市道路，東側臨路寬約7 公尺之計劃道路，惟目前尚未開
      通，僅供一般巷道使用，然可與大同路相接及出入等情，
      業經本院會同地政人員履勘現場查證屬實，並製有勘驗筆
      錄1 份在卷可參，且經囑託嘉義縣朴子地政事務所人員繪
      製複丈成果圖1件附卷可佐。
    (2)本院參諸系爭土地為一建地，目前其上蓋有一間鐵皮屋供
      作鐵工廠使用，惟該土地面積狹小，僅有90平方公尺，且
      土地形狀略呈不規則之菱形，土地北側面臨嘉義縣朴子市
      ○○路之臨路寬度雖有14公尺，惟基地深度甚淺，因此，
      分割後各筆之土地，應盡量方正完整，並避免產生畸零地
      無法建築，以及各筆土地應均有對外聯絡道路等情，厥為
      本件土地分割時應審酌之重點。
    (3)本院審酌系爭土地南側之嘉義縣朴子市鎮○段1494號地號
      土地（下稱1494號土地），係訴外人即被告等7 人訴訟代
      理人辛○○、壬○○及庚○○與他人共有之土地，此有土
      地登記第二謄本1份在卷可參，而被告等7人與辛○○、壬○○及庚○○又分別為父子關係，亦有戶籍謄本7 份附卷
      可憑，從而被告等7 人主張系爭土地分割後，分配所得土
      地可與辛○○、壬○○及庚○○等人共有上揭1494地號土
      地合併利用乙情，應堪認定；準此，本院衡諸系爭土地面
      積僅90平方公尺，面積甚小，土地形狀又略呈不規則狀，
      且為建地，如不與鄰地合併使用，分割後實難發揮經濟效
      用，甚至將成為畸零地無法建築物，是倘採用被告等7 人
      所提出如附圖一之分割方案，將系爭土地西側編號Ａ部分
      土地面積共45平方公尺，分歸被告等保持共有，雖該部分
      土地因此形成三角形，而屬嘉義縣崎零地使用自治條例第
      2條及第7條所稱地界曲折之基地，而無法建築使用，惟該
      部分土地北側尚有11公尺面寬緊臨嘉義縣朴子市○○路，
      且被告等7 人與辛○○、壬○○及庚○○等人屬父子至親
      ，尚得合併使用前述1494地號土地，而可發揮土地分割後
      最大利用價值；至於土地東側即編號Ｂ部分土地分配由原
      告取得，面積亦為45平方公尺，除面臨約7 公尺寬之計劃
      道路可北接大同路出入外，另在編號Ｂ土地北側預留3 公
      尺臨路寬度，以供直接出入大同路，則各共有人分得之土
      地尚稱完整，臨路條件亦相當，皆可獨立對外聯絡，兩者
      經濟價值尚屬相當，可維持土地分割後之最大經濟效益等
      一切情狀，認如附圖一之分割方案，符合系爭土地分割之
      整體效益及共有人全體之利益，應可採取。
    (4)至於原告雖主張系爭土地存在分管協議，該土地西側部分
      經原告堆置個人物品10多年，從未間斷，被告等亦未反對
      ，自應依使用現況及分管協議為分配，而提出如附圖二之
      分割方案，主張土地西側編號甲部分土地分歸原告取得，
      土地東側編號乙部分土地分配由被告等7 人保持共有云云
      ，惟查：系爭土地西側部分現由被告堆置紙箱、塑膠管等
      個人物品乙節，固經證人即系爭土地及其上鐵皮屋承租人
      甲○於本院審理中證述無訛（詳本院99年5 月13日言詞辯
      論筆錄），堪信為真實，然此等個人物品之堆置，究與土
      地之積極利用不同，尚難據此推斷兩造間有分管協議存在
      ；況原告就系爭土地存有分管協議一情，迄未能提出任何
      證據以實其說，僅主張該土地西側業經原告堆置個人物品
      長達10多年乙情為憑，本院審酌縱認原告上開主張屬實，
      然被告等多年來未計較或責問原告在系爭土地上堆置個人
      物品，僅係單純不為反對表示之沈默，究與兩造間有其他
      舉動或情事可推論有默視分管協議存在之情形不同，是原
      告上開主張尚難憑採；況依原告起訴時之陳述，系爭土地
      東側因處於路角位置，同時北臨嘉義縣朴子市○○路，且
      東臨7 米寬計劃道路，其價值尚高於土地西側之部分，從
      而被告等7 人所提出如附圖一之方案，將土地東側編號Ｂ
      部分土地分配由原告取得，對原告自無不利，是本院認被
      告等7 人所提出如附圖一之分割方案顯較原告所主張之分
      割方案為可採。
四、綜上所述，系爭土地依其使用目的並非不能分割，共有人間
    亦無不能分割之約定，然迄今未能協議分割，本院審酌系爭
    土地之面積、位置、現有使用狀況、與鄰地關係、分割後兩
    造使用土地之價值、各筆土地於分割後皆能與對外聯絡道路
    相臨、面積不致過於細分，並能發揮分割後土地最大經濟效
    用及整體利用價值等一切情狀，認如附圖一之分割方案較符
    合土地分割之經濟效用及共有人全體之利益，堪認係適當、
    公允之分割方法。從而，原告本於共有人之資格，起訴請求
    分割系爭土地，即屬正當，應予准許。本院因而准命分割系
    爭土地如主文第1項所示。
五、本件雖准原告之請求分割系爭土地，然分割方法係法院考量
    全體共有人之利益後，依職權所為之決定，原告既為共有人
    之一，亦同受其利，若全由敗訴當事人負擔訴訟費用顯失公
    平，爰依民事訴訟法第80條之1 規定，命勝訴之原告亦負擔
    部分之訴訟費用，爰判決如主文第2項所示。
六、據上論結，本件原告之訴為有理由，應依民事訴訟法第78條
    、第85條第1項但書、第80條之1，判決如主文。
中    華    民    國    99    年    5     月    27    日
                  民一庭法  官  周俞宏
以上正本係照原本作成
如對本判決上訴須於判決送達後20日內向本院提出上訴狀
中    華    民    國    99    年    5    月     27    日
                            書記官  劉怡欣
附表
┌──┬──────┬────────────┬─────┬──┐
│編號│土地坐落位置│共有人及應有部分比例    │面積（平方│地目│
│    │            │                        │公尺）    │    │
├──┼──────┼────────────┼─────┼──┤
│1   │嘉義縣朴子市│(一)原告己○○：2分之1  │90        │建  │
│    │鎮安段1493地│(二)被告丑○○：18分之1 │          │    │
│    │號          │(三)被告癸○○：18分之1 │          │    │
│    │            │(四)被告子○○：18分之1 │          │    │
│    │            │(五)被告丙○○：12分之1 │          │    │
│    │            │(六)被告丁○○：12分之1 │          │    │
│    │            │(七)被告戊○○：12分之1 │          │    │
│    │            │(八)被告乙○○：12分之1 │          │    │
│    │            │                        │          │    │
└──┴──────┴────────────┴─────┴──┘

司法院資訊處製作；財團法人民間司法改革基金會備份。
